最高法院刑事判決　　　　　　一○○年度台上字第一九六○號
上　訴　人　葉保貴
　　　　　　金淑敏
　　　　　　張彩蓉
共　　　同
選任辯護人　李殷財律師
上列上訴人等因違反公職人員選舉罷免法案件，不服台灣高等法
院花蓮分院中華民國九十九年九月十日第二審判決（九十八年度
選上訴字第八號，起訴案號：台灣花蓮地方法院檢察署九十七年
度選偵字第一、一○號），提起上訴，本院判決如下：
    主  文
原判決撤銷，發回台灣高等法院花蓮分院。
    理  由
本件原判決認定上訴人葉保貴係台灣光彩促進會花蓮縣南區分會
副會長、上訴人金淑敏係台灣光彩促進會卓溪分會會長、上訴人
張彩蓉係花蓮縣卓溪鄉卓清村村長，渠等為使中華民國第七屆山
地原住民立法委員候選人高金素梅能順利當選，不思以正當合法
方法輔選，竟基於對於有投票權之人行求不正利益，而約其投票
權為一定行使之犯意聯絡，於民國九十六年十一月中旬某日至同
年十二月中旬間某日，分別推由金淑敏出面接續招攬有投票權之
鄭旭、何成忠（以上二人均經判處罪刑確定）。金淑敏並轉囑張
彩蓉出面接續招攬有投票權之高安順、余淑珍（以上二人均經判
處罪刑，並宣告緩刑確定），以參加「2007敲響世界和平鐘巡禮
活動」及「金門和平大橋營建基金會啟動典禮」名義，委由不知
情之花蓮詠莉旅行社人員代辦相關旅遊行程，免費招待鄭旭、何
成忠、余淑珍、高安順等四人於同年十二月十四日至十六日前往
金門地區旅遊，而以此交付不正利益方式，接續對該次山地原住
民立法委員選舉有投票權之鄭旭、何成忠、余淑珍及高安順四人
各交付不正利益每人新台幣（下同）五千元（另團費差額每人二
千元部分均由不知情之台灣光彩促進會補貼），並藉招攬之際或
練習唱歌聚會之機會，約定渠等為投票權一定之行使，即於第七
屆山地原住民立法委員選舉時，投票支持候選人高金素梅等情。
因而撤銷第一審關於上訴人等三人部分科刑之判決，改判均論處
上訴人等三人共同對於有投票權之人，交付不正利益，而約其投
票權為一定之行使罪刑。固非無見。
惟查：(一)被告以外之人於審判外之言詞或書面陳述，除法律有規
定者外，不得作為證據，九十二年二月六日修正公布，同年九月
一日起施行之刑事訴訟法第一百五十九條第一項定有明文。而所
謂法律有規定者，即包括同法第一百五十九條之一至之五所規定
傳聞證據具有證據能力之例外情形。故如欲採被告以外之人於審
判外之言詞陳述為證據時，必須於判決內扼要述明其符合上開何
種傳聞證據例外情形之理由，否則即有違證據法則及判決不備理
由之違誤。原判決理由係以證人高安順、余淑珍、鄭旭於警詢之
供證，資為認定上訴人等三人確有本件投票行賄罪之主要論據。
然上開證人警詢所供係屬審判外陳述，原則上並無證據能力，而
上訴人等三人之選任辯護人於第一審及原審已一再主張其等警詢
所供並無證據能力（見一審卷(二)第二一○頁背面、卷(三)第二四八
頁、原審卷(一)第七十二頁、第七十八頁正、背面、卷(二)第三十五
頁、第四十七頁背面）。原判決對此僅說明高安順、余淑珍二人
警詢陳述係出於任意性，警方並未以不正方法取供，然對於該二
證人警詢之審判外陳述，究有如何例外得認為有證據能力之情形
，則未為必要論述，乃遽採為上訴人等三人科刑判決之基礎，其
採證難認為適法，且有判決理由不備之違誤。另又以上訴人等與
其等選任辯護人對於證人鄭旭警詢審判外陳述之證據能力並未爭
執，且具適當性，乃認其依刑事訴訟法第一百五十九條之五規定
，應具證據能力，此項論述與上開卷證不相符合，有證據上理由
矛盾之違法，其採證亦難認為適法。(二)原判決事實認定上訴人等
三人係基於對於有投票權之人行求不正利益，而約其投票權為一
定行使之犯意聯絡，由金淑敏出面接續招攬有投票權之鄭旭、何
成忠。金淑敏並轉囑張彩蓉出面接續招攬有投票權之高安順、余
淑珍，以參加「2007敲響世界和平鐘巡禮活動」及「金門和平大
橋營建基金會啟動典禮」名義，免費招待鄭旭、何成忠、余淑珍
、高安順四人前往金門旅遊，因之交付渠等每人五千元不正利益
，而約定投票支持該屆之原住民立法委員候選人高金素梅等情。
依此，葉保貴就本件投票行賄犯行，似未有何分擔之實行行為。
乃原判決理由以上訴人等三人就本件投票行賄犯罪，有犯意聯絡
及行為分擔，認應依刑法第28條規定，論以共同正犯。然葉保貴
就本件投票行賄既未有何分擔之犯罪行為，而原判決復未說明究
有何證據足證渠與金淑敏、張彩蓉就本件投票行賄有共同之犯罪
謀議，乃論以葉保貴投票行賄罪，尚嫌判決理由不備。以上，或
係上訴人等三人上訴意旨所指摘，或為本院得依職權調查之事項
，應認原判決有撤銷發回更審之原因。原判決不另諭知無罪部分
，基於審判不可分之原則，併予發回。
據上論結，應依刑事訴訟法第三百九十七條、第四百零一條，判
決如主文。
中    華    民    國  一○○  年    四    月  二十一  日
                      最高法院刑事第十庭
                          審判長法官  黃  一  鑫  
                                法官  張  春  福  
                                法官  林  勤  純  
                                法官  陳  國  文  
                                法官  宋  明  中  
本件正本證明與原本無異
                                      書  記  官  
中    華    民    國  一○○  年    四    月  二十七  日
                                                      Ｑ